【裁判字號】    97,上訴,249
【裁判日期】    970530
【裁判案由】    強盜
【裁判全文】
臺灣高等法院高雄分院刑事判決         97年度上訴字第249號
上  訴  人  臺灣高雄地方法院檢察署檢察官
上  訴  人
即  被  告  丙○○
選任辯護人  李錦臺律師
            陳奕全律師
上列上訴人因被告強盜案件，不服臺灣高雄地方法院96年度訴字
第277 號中華民國96年12月18日第一審判決（起訴案號：臺灣高
雄地方法院檢察署95年度偵緝字第3488號），提起上訴，本院判
決如下：
    主  文
原判決撤銷。
丙○○犯結夥強盜罪，處有期徒刑參年捌月。扣案行動電話手機
貳支（含門號分別為0000000000、0000000000號之SIM 卡各壹枚
）、透明膠帶壹捲，均沒收。
    事  實
一、丙○○、乙○○（另案通緝中）、蔡永山、黃春喜（上開2
    人原審另案審理）、及1 名真實姓名不詳之成年男子共5 人
    ，共同基於意圖為自己不法所有之犯意聯絡，由乙○○負責
    尋找作案之目標，並以新臺幣（下同）1 萬2 千元之代價僱
    用丙○○，擔任大貨車之司機。於民國（下同）94年10月22
    日晚上11時許，乙○○駕駛車牌號碼不詳之白色休旅車，在
    黃春喜所經營位於高雄市○鎮區○○路145 號之檳榔攤，搭
    載黃春喜及丙○○，再至前鎮區○○街橋頭搭載蔡永山後，
    駕車前往高雄市○○區○○路靠近中國鋼鐵公司附近，尋找
    作案之目標，適逢甲○○（已更名為楊睿騰）駕駛車牌號碼
    361 －GU號曳引車附掛車牌號碼6N－98號之油罐車行駛至該
    處，乙○○見狀乃決定以該車為作案目標後即下車離去，上
    開姓名不詳之男子則上車，並換由蔡永山駕車尾隨甲○○所
    駕駛之曳引車。迄於同日晚上11時25分許，至國道1 號北上
    353 公里處，其等見時機成熟，乃由蔡永山超車至該曳引車
    前方停車，再由黃春喜持指揮棒，指揮甲○○將上開曳引車
    停靠至路肩後，黃春喜及該名姓名不詳之男子即至曳引車，
    將甲○○強押至休旅車內，復由黃春喜以膠帶綑綁甲○○之
    雙手及眼睛，以此強暴方式，至使甲○○不能抗拒後，再由
    丙○○將該曳引車開至岡山鎮為隨里某處停放，而取該曳引
    車及附載之油罐車。其等得手後，由蔡永山駕駛上開白色休
    旅車附載黃春喜、甲○○及該姓名不詳之男子，由岡山交流
    道迴轉南下，沿國道10號東行下仁武交流道，往大社觀音山
    區方向行駛，等候乙○○之指示。嗣乙○○駕駛車輛至上開
    曳引車停放處，搭載丙○○返回高雄市某處，丙○○因而獲
    取1 千500 元之利益後，自行離去。乙○○則於翌（23）日
    凌晨1 時11分16秒許，在本洲工業區附近，以其使用之0000
    000000號行動電話撥打陳麗貞使用之0000000000號行動電話
    ，將該油罐車內之油品以新臺幣（下同）約25萬左右之代價
    售予陳麗貞（收受贓物部分，另案偵辦起訴）後，將上揭曳
    引車及油罐車即棄置於高雄縣岡山鎮本洲工業區○○○路及
    本東二路路口。乙○○銷贓完畢後，旋即以電話指示蔡永山
    釋放甲○○，蔡永山、黃春喜及該名姓名不詳之男子，遂於
    同日2 時30分許，在公館3 巷產業道路電線桿編號「三寮分
    00-00000FE40號」旁空地釋放甲○○後離去。乙○○復分別
    於同年月23日上午某時及24日某時，在高雄市前鎮區鎮興橋
    附近及黃春喜上揭檳榔攤，各交付7 萬元予蔡永山及黃春喜
    而朋分贓款。嗣甲○○脫困後報警處理，經警循線查獲，並
    扣得蔡永山所有供犯罪所用之門號為0000000000號手機1 支
    （含SIM 卡1 枚）、透明膠帶1 捲及乙○○使用供犯罪所用
    之門號為0000000000號手機1 支（含SIM 卡1 枚）。
二、案經國道公路警察局第五警察隊報請臺灣高雄地方法院檢察
    署檢察官偵查起訴。
    理  由
一、證據能力部分：
（一）按被告以外之人於審判外之陳述，雖不符刑事訴訟法第15
      9 條之1 至第159 條之4 之規定，而經當事人於審判程序
      同意作為證據，法院審酌該言詞陳述或書面陳述作成時之
      情況，認為適當者，亦得為證據，刑事訴訟法第159 條之
      5 第1 項定有明文。本件檢察官、被告及其辯護人於本院
      審判程序時，除證人乙○○、蔡永山、黃春喜於警詢之陳
      述，被告及其辯護人爭執為傳聞證據外，就本判決所引用
      其他審判外之言詞或書面陳述，均明示同意有證據能力，
      本院認該具有傳聞證據性質之證據，並非違法取得，以之
      作為證據係屬適當，認具有證據能力。
（二）又按被告以外之人於審判外之言詞或書面陳述，除法律有
      規定者外，不得作為證據；被告以外之人於審判中所在不
      明而無法傳喚或傳喚不到者，其於司法警察官或司法警察
      調查中所為之陳述，經證明具有可信之特別情況，且為證
      明犯罪事實之存否所必要者，得為證據，刑事訴訟法第15
      9 條第1 項、第159 條之3 第3 款定有明文。查證人即另
      案被告乙○○經本院合法傳喚、拘提均未到庭，且其於所
      涉之強盜案件亦遭法院通緝中（見影印95年度速自第2230
      號卷（2）101頁背面），其所在不明等情，有本院傳票、
      拘票及臺灣高等法院前案案件異動查證作業在卷可參。本
      院審酌證人乙○○上開警詢之陳述，承辦員警均已告知法
      定應告知事項，並均依一問一答之方式所製作，訊畢亦經
      其過目確認後親自簽名無訛，有警詢筆錄可佐。且參以證
      人徐一仙於警詢時證稱：筆錄記載均出於其自由意思，均
      實在等語（見警卷第9 頁），故上開警詢筆錄作成時之外
      部情狀具有可信之特別情況，且為證明被告犯罪事實之存
      否所必要，依刑事訴訟法第159 條之3 第3 款規定，認應
      具有證據能力。
二、訊據上訴人即被告丙○○固坦承確有於上揭時、地，駕駛車
    牌號碼361 ─GU號曳引車至岡山鎮隨地里某處停放等情，惟
    矢口否認有上開強盜犯行，辯稱：我只賺1 千500 元的工錢
    ，其他的我都不了解；是「麵線」乙○○載我上去高速公路
    開車，我沒有看到什麼人，只看到油罐車在那邊而已，他們
    跟何人交涉、買賣，我都不知道云云。經查：
（一）本件被害人甲○○駕駛駕駛車牌號碼361－ GU號曳引車附
      掛車牌號碼6N－98號油罐車行經國道1 號北上353 公里處
      ，為蔡永山即超車於該曳引車前，並由黃春喜持指揮棒，
      指揮甲○○停靠路肩，黃春喜及該名不詳姓名之男子即下
      車走向曳引車，將甲○○押至休旅車，並由黃春喜以膠帶
      綑綁甲○○之雙手及眼睛，再由丙○○將該曳引車開至岡
      山鎮為隨里處等情，業據被告於原審供稱：乙○○在沿海
      路那邊就下車，換蔡永山開車載我與黃春喜2 人，跟隨油
      罐車上高速公路，黃春喜坐前面，我坐後面，不詳姓名男
      子不是我。乙○○要我幫忙開車，後來他拿1 千500 元給
      我等情（見96年度訴字第277 號卷第93頁至第95頁），又
      供稱：是黃春喜及那名不詳男子先下車叫油罐車司機下車
      ，我才去開車（見影印95年度訴字第2230號卷第192 頁）
      等語在卷；並經證人即被害人甲○○於警詢（但證人甲○○另證稱未看到何人將油灌車開走）、證人即另案被告蔡
      永山、黃春喜於偵查中具結及原審審理時證述在卷。此外
      ，並有證人蔡永山所使用之0000000000與另案被告乙○○
      使用之0000000000號之通聯調閱查詢單、基地台通聯紀錄
      、雙向通聯紀錄、及現場履勘照片5 張在卷可稽。而另案
      被告乙○○於被告取得上開曳引車、油罐車得手後，旋即
      以其門號為0000000000號之手機，撥打陳麗貞所使用門號
      為0000000000號電話，而將該批油品以約25萬元左右之代
      價售予陳麗貞等情，亦據證人陳麗貞、陳志賢證述明確，
      核與證人即另案被告乙○○於警詢時自承由伊以25萬元左
      右之價格販售上開油品與陳麗貞一節大致相符；上揭事實
      ，堪以認定。
（二）被告雖辯稱：被告不知蔡永山等人攔車係為強盜，被告以
      為係乙○○與該車車主有債務糾紛，才會幫忙去開車等語
      ，但查：（1） 證人即被害人甲○○於偵查中雖證稱：有
      1 部車從內車道把伊攔到路邊去，後來該車下來2 人（其
      中1 人為黃春喜）過來跟伊說因為跟伊老闆有債務糾紛，
      要伊下來去他們車上講等語（見偵5 卷第23至25頁）。惟
      證人甲○○於94年10月23日警詢時證稱：當時車上只有伊
      1 人，伊行駛在外線車道上，內線車道有1 輛車裝有紅色
      警示燈，副駕駛座之人手拿指揮棒，並將車開至伊車前方
      ，有2 人下車至伊車旁叫伊下車，伊下車後即遭該2 人架
      住強押至他們車上，並用膠布將伊手綁起來、眼睛矇住，
      叫伊好好配合等語；同年12月23日警詢時陳稱：黃春喜下
      車正面走向伊並打開伊車右側車門，對伊說把證件拿出來
      等語（見警卷30至34頁，偵5 卷第8 、9 頁），已明確證
      述其遭被告等人強盜之過程，且均未提及被告或另案被告
      蔡永山、黃春喜，甚或該名姓名不詳之男子，曾向其提及
      攔車係為處理債務糾紛，其所述前後不一致，何者為真，
      自應究明。查證人甲○○係遭強盜後，當日立即向警察報
      案處理，有證人94年10月23日警詢筆錄在卷可按，衡諸常
      情，倘被告等人確係因債務糾紛而攔截被害人之曳引車，
      被害人理應先查明究係何人之債務糾紛所致，何以甘冒受
      誣告之刑責，立即報警處理？其於偵查中所述，即屬有疑
      。再者，證人於警詢時業已證稱：361 ─GU號曳引車係綽
      號「蔡頭」之男子所有，伊之前係他員工，94年3 月份伊
      經由「蔡頭」之允許，將車靠行在隆錩交通有限公司名下
      ，車均由伊本人保管使用，就伊所知「蔡頭」與人無財物
      糾紛或仇恨，該車應該沒有積欠銀行貸款，伊與他人亦無
      財物糾紛等語（見警卷第32頁），已明確證述其與車主「
      蔡頭」均未與他人有何債務糾紛甚明，益徵其於偵查中所
      為之上開證述，顯係事後迴護之詞，要不足採。（2） 另
      證人蔡永山、黃春喜於原審審理時固均證稱：乙○○告知
      與人有債務糾紛，要去攔車等語。惟依證人黃春喜證稱：
      是乙○○於當天晚上11時許，開1 部白色休旅車至伊的檳
      榔攤載伊，並說人家欠他錢，要伊幫忙攔車，到中鋼附近
      ，就指著1 部車子說就是這部車，之後乙○○就下車云云
      。準此，倘乙○○與甲○○抑或該曳引車之車主間確有債
      務糾紛，何以乙○○不親自在場處理，反而離去並隱身幕
      後指揮被告等人？益徵乙○○與甲○○抑或該曳引車之車
      主間並無債務糾葛甚明。又證人蔡永山、黃春喜事後固已
      與被害人達成和解，並於和解書內記載：係基於乙○○催
      討債之動機，因乙○○指述錯誤等語，此有和解協議書在
      卷可稽（見偵5 卷第38、39頁），然本件被害人遭被告等
      人強取財物之過程，業如前述，故縱證人蔡永山、黃春喜
      已與被害人達成上開和解，亦僅足認渠等業填補被害人之
      損害，惟仍無解於本件強盜犯行之成立。（3） 又被告於
      第一次檢察官訊問時供承：係綽號「麵線」的人叫被告開
      車去岡山等語；第二次檢察官訊問時陳稱：被告職業係大
      貨車司機，當天晚上10時許，麵線說12時許要請被告幫忙
      開車，被告的車開到岡山目的地後，將車停在路旁，麵線
      再載被告回高雄，被告不知道該車係搶來的等語（見偵5
      卷第27頁、31頁），於原審原審準備程序供稱：被告係受
      僱乙○○開車，但乙○○並未告知被告開車的原因，所以
      被告不清楚等語（見原審卷第36頁）。被告於歷次偵查、
      及原審準備程序中亦僅供述受乙○○之邀，而前往現場開
      上開曳引車等情，均未言及乙○○與上開曳引車車主間債
      務糾紛一節，事後始為上開置辯，所辯顯係卸責之詞，殊
      不足採。
（三）被告雖又辯以：伊僅收到1 千500 元之開車工資，並未參
      與強盜犯行云云，而辯護人則以：被告僅收到1 千500 元
      之代價，應係單純受僱開車，否則不可能分得如此少之金
      額，被告並未參與事前謀議、亦無與其他人有犯意聯絡及
      行為分擔云云置辯。本件被告係受證人乙○○之邀約，擔
      任本件曳引車之駕駛工作，已如前述，而乙○○係於在接
      近午夜時分，要求被告負責駕駛大貨車，衡諸常情，若非
      所為係不法行為，一般人豈會在深夜時段，始要求他人外
      出為其駕車？況乙○○本身亦係從事運輸載貨工作，理應
      可自行駕駛大貨車，何以寧可出資假手被告為其駕駛大貨
      車？又，乙○○與甲○○或該曳引車車主間並無任何債務
      糾紛，亦如前述，而乙○○深夜駕車搭載被告等人，四處
      尋車，被告豈有不質疑目的不單純？且被告自承於蔡永山
      、黃春喜等人攔車時，已覺得怪怪的等語，亦堪認被告於
      蔡永山、黃春喜等人攔停被害人所駕駛之361 ─GU號曳引
      車，並將被害人架至其所搭乘之休旅車時，亦已知悉其等
      所為已非單純之處理債務糾紛，惟其仍參與之，並將上開
      曳引車開至乙○○指示之地點停放，可認其與另案被告等
      人間就本件強盜犯行確有犯意聯絡及行為分擔甚明。
（四）綜上所述，本件事證明確，被告犯行，堪以認定，應予依
      法論罪科刑。
三、核被告結夥3 人以上強盜（有被告、蔡永山、黃春喜及不詳
    姓名之成年人等3 人以上「在場」參與分擔實施犯罪。參照
    最高法院76年台上字第7210號判例），係犯強盜罪而有刑法
    第321 條第1 項第4 款之情形，核其所為，係犯刑法第330
    條第1 項之加重強盜罪。按共同實施犯罪行為之人，在合同
    意思範圍以內，各自分擔犯罪行為之一部，相互利用他人之
    行為，以達其犯罪之目的者，即應對於全部所發生之結果，
    共同負責（最高法院25年上字第2253號判例、28年上字第31
    10號判例參照）。次按共同正犯之意思聯絡，不限於事前有
    所協定，其於行為當時，基於相互之認識，以共同犯罪之意
    思參與者，亦無礙於共同正犯之成立；意思之聯絡並不限於
    事前有所謀議，即僅於行為當時有共同犯意之聯絡者，亦屬
    之，且其表示之方法，亦不以明示通謀為必要，即相互間有
    默示之合致，亦無不可（最高法院73年臺上字第1886號、73
    年臺上字第2364號判例意旨參照）。其與乙○○、蔡永山、
    黃春喜、及上開真實姓名不詳之成年男子間就上開犯行，有
    犯意聯絡及行為分擔，應論以共同正犯（刑法第28條共犯，
    修正施行前規定「二人以上共同實施犯罪之行為者，皆為正
    犯」，修正施行後規定「二人以上共同實行犯罪之行為者，
    皆為正犯」，將舊法之「實施」修正為「實行」。原實施之
    概念，包含陰謀、預備、著手及實行等階段之行為，修正後
    僅共同實行犯罪行為始成立共同正犯，是新法共同正犯之範
    圍已有限縮，排除陰謀犯、預備犯之共同正犯，新舊法就共
    同正犯之範圍既因此有所變動，自屬犯罪後法律有所變更，
    而非純屬文字修正，應有新舊法比較適用之問題。有最高法
    院96年度台上字第934 號、第3773號判決可參，比較新舊法
    ，以新法對行為人有利）。查被告意圖為自己不法所有，參
    與強盜他人財物之行為，對於社會之危害固屬非微，惟其事
    後僅分得1 千500 元，獲利甚微，且其亦僅係依另案被告乙○○之指示，將被害人之曳引車開至岡山鎮為隨里某處，其
    本身未對被害人施以強暴、脅迫手段，亦未參與事後之銷贓
    行為，其與另案被告乙○○、蔡永山、黃春喜、及該名不詳
    姓名之男子所參與之程度實不能相提並論，若處以該罪之法
    定最輕本刑有期徒刑7 年，不無情輕法重，其犯罪情狀尚非
    全然無可憫恕，爰依刑法第59條（新法第59條規定，為法院
    就刑之酌減審認標準見解之明文化，非屬法律之變更）之規
    定減輕其刑。
四、原審論處被告罪刑，固非無見；惟查：（一）共犯蔡永山所
    有供犯罪所用之門號為0000000000號手機1 支，係屬台灣大
    哥大股分有限公司，共犯乙○○所有供犯罪所用之門號為00
    00000000號手機1 支，係屬東信電信電訊公司，其等上開門
    號之SIM 卡，於該門號開通上線後，所有權即移轉於消費者
    ，自應連同扣案之手機宣告沒收，乃原判決以「扣案之行動
    電話所裝設之門號分別為0000000000、0000000000號SIM 卡
    各1 枚，雖被告使用供聯絡犯本件強盜犯行所用之物，但因
    行動電話號碼之SIM 卡，依承租門號定型化契約約定，所有
    權歸屬電信公司所有，尚不得依刑法第38條第1 項第2 款規
    定宣告沒收」等語，而未就上開門號之SIM 卡宣告沒收，尚
    未盡洽。（二）原判決就被告結夥3 人以上強盜，於論罪時
    未具體敘明「在場」結夥強盜之人為被告、蔡永山、黃春喜
    及不詳姓名之成年人等人。（三）原判決於理由論述：「…
    ，若非事前即已與另案被告等人有所謀議為本件強盜犯行，
    又何須如此？縱認被告事前並未參與謀議本件強盜犯行…」
    （見原判決第8 面倒數第9 行、第10行），又謂「而並未參
    與事前謀議」（見原判決第10面第1 行），前後論述矛盾，
    併有未當。被告上訴意旨否認有強盜之犯意，檢察官上訴意
    旨認原審量刑過輕，而均指摘原判決不當，雖均不足取，但
    原判決既有上開可議之處，仍無可維持，應將原判決撤銷改
    判。爰審酌被告參與本案之程度，其於本案犯行前5 年內並
    無任何經法院判處有罪之紀錄，同案被告蔡永山、黃春喜業
    於犯後與被害人達成和解，賠償其損害，所生危害已有減輕
    等一切情狀，仍如原審量處如主文第二項所示之刑。扣案之
    門號為0000000000號、0000000000號之行動電話各1 支（含
    門號分別為0000000000、0000000000號之SIM 卡各1 枚）、
    透明膠帶1 捲，為供本件犯罪所用之物，且分別為另案被告
    乙○○、蔡永山所有，業據另案被告乙○○、蔡永山供承在
    卷（見警卷第2 頁、第12頁），依共犯責任共同原則，均依
    刑法第38條第1 項第2 款規定，沒收之。末查，本件犯罪時
    間雖係在96年4 月24日以前，惟係屬中華民國96年罪犯減刑
    條例第3 條第15款所定不予減刑之情形，爰不予減刑，附此
    敘明。
據上論結，應依刑事訴訟法第369 條第1 項前段、第364 條、第
299 條第1 項前段，刑法第2 條第1 項、第330 條第1 項、第32
1 條第1 項第4 款、第59條、第38條第1 項第2 款，修正前刑法
第28條，判決如主文。
本案經檢察官彭南雄到庭執行職務。
中    華    民    國    97    年    5     月    30    日
                    刑事第六庭    審判長法  官  王憲義
                                        法  官  張盛喜
                                        法  官  邱永貴
以上正本證明與原本無異。
如不服本判決應於收受本判決後10日內向本院提出上訴書狀，其
未敘述上訴理由者，並得於提起上訴後10日內向本院補提理由書
狀（均須按他造當事人之人數附繕本）「切勿逕送上級法院」。
中    華    民    國    97    年    5     月    30    日
                                        書記官  鄭翠芬
附錄本案論罪科刑法條全文：
中華民國刑法第330 條
犯強盜罪而有第321 條第1 項各款情形之一者，處7 年以上有期
徒刑。
前項之未遂犯罰之。
中華民國刑法第321 條
犯竊盜罪而有左列情形之一者，處6 月以上、5 年以下有期徒刑
：
一、於夜間侵入住宅或有人居住之建築物、船艦或隱匿其內而犯
    之者。
二、毀越門扇、牆垣或其他安全設備而犯之者。
三、攜帶兇器而犯之者。
四、結夥三人以上而犯之者。
五、乘火災、水災或其他災害之際而犯之者。
六、在車站或埠頭而犯之者。
前項之未遂犯罰之。


司法院資訊處製作；財團法人民間司法改革基金會備份。
